【裁判字號】    99,消債更,257
【裁判日期】    990806
【裁判案由】    聲請更生程序
【裁判全文】
臺灣高雄地方法院民事裁定           99年度消債更字第257號
聲  請  人  甲○
上列當事人聲請消費者債務清理事件，本院裁定如下：
    主  文
聲請駁回。
聲請費用由聲請人負擔。
    理  由
一、聲請意旨略以：聲請人於民國95年間曾依「中華民國銀行公
    會會員辦理消費金融案件無擔保債務協商機制」（下稱債務
    協商機制）請求共同協商債務清償方案並經協商成立，約定
    聲請人每月應繳金額為新臺幣（下同）28,927元，惟聲請人
    當時月收入僅有3 萬餘元，於支出自身必要生活費用及未成
    年子女之扶養費後，並無餘力清償上開協商款項而未能依約
    清償而毀諾，此在客觀上自有不可歸責於己之事由致履行顯
    有重大困難之情事，而聲請人現之收入於扣除個人日常生活
    所需及扶養費後所餘有限而不能清償債務，且聲請人所負無
    擔保或無優先權之債務總額未逾1,200 萬元，復未經法院裁
    定開始清算程序或宣告破產，爰依法聲請准予裁定更生。
二、按債務人與金融機構協商成立者，不得聲請更生或清算，但
    因不可歸責於己之事由，致履行顯有重大困難者，不在此限
    ；本條例施行前，債務人依金融主管機關協調成立之中華民
    國銀行公會會員辦理消費金融案件無擔保債務協商機制與金
    融機構成立之協商，準用前項之規定，消費者債務清理條例
    第151 條第5 項、第6 項分別定有明文，而消費者債務清理
    條例之立法目的，依其立法理由乃認陷於經濟上困境之消費
    者若任其於惡性循環之債務窘境中自生自滅，其將衍生嚴重
    之社會問題，致難以維持安定之社會經濟秩序，故有予之分
    別情形依更生或清算之程序清理其債務之必要，藉以妥適調
    整其與各相關債權人等間之權利義務關係，以謀求消費者經
    濟生活之更生機會，從而健全社會經濟發展，惟私法上之債
    之關係，係以當事人間之信賴關係為基礎，為社會經濟組織
    之重要支柱，故當事人於以法律行為追求自己之利益之際，
    亦應顧及對方之利益，並考量債權債務在社會上之作用，本
    於誠實及信用之原則，行使其債權及履行其債務，故消費者
    如已與金融機構協商成立，或於本條例施行前已依金融主管
    機關協調成立之中華民國銀行公會會員辦理消費金融案件無
    擔保債務協商機制與金融機構成立協商，因此係經當事人行
    使程序選擇權所為之債務清理契約，債務人理應受該成立之
    協議所拘束，如無特殊情事，其原即應依此協商結果而為誠
    信履行，惟因慮及有些協商於成立之時，或僅考量債權數額
    之清償而未慮及債務人之經濟能力，或債務人於嗣後因經濟
    情況變更（如清償期間收入或收益不如預期）而致依約履行
    將使其陷於經濟上之困境甚或履行不能，故上開條例於此即
    另開「因不可歸責於己之事由，致履行顯有重大困難者」之
    履行例外以助債務人之更生，則已成立協商者不能或不願依
    約履行而依例外條款復聲請更生或清算者，自應就其例外情
    形嚴予審核，於該當後復核其不能清償債務或有不能清償之
    虞而使其陷於經濟上之困境時始准之為其所負義務關係之調
    整，以避免其任意毀諾、濫用債務清理程序而藉此善意之立
    法惡意圖謀減免債務，致使該程序陷於道德之危險，並因此
    使社會之信用緊縮而造成經濟之動盪。
三、經查，本件聲請人於債清條例施行前之95年間業依「中華民
    國銀行公會會員辦理消費金融案件無擔保債務協商機制」而
    與最大債權金融機構即台北富邦商業銀行達成債務清償方案
    之協商，約定聲請人應自95年12月起分100 期，利率為5%，
    且每月10日以28,927元依各債權銀行債權金額比例清償各項
    債務至全部清償為止，而聲請人於協商成立後繳納5 期即未
    依該協議繼續履行分期償還乙節，此有陳報狀、財團法人金
    融聯合徵信中心債權人清冊及綜合信用報告書等件在卷可稽
    （見本院卷第120 至126 頁、第19至33頁），是聲請人於前
    既已依債務協商機制與金融機構成立協商，依上開說明，其
    原即應依此協商結果而為誠信履行，故其欲援引上開條例條
    項之例外規定而再聲請更生或清算時，自應就其不依約履行
    是否具不可歸責於己之事由而致履行顯有重大困難之情形嚴
    為審查，以避免道德上之危險。
四、聲請人固以其對金融機構所負之債務計達3,629,331 元，惟
    其於協商成立後每月需償付28,927元，然其每月薪資扣除此
    數額後，所餘即已不及支應個人及扶養子女生活之最低費用
    ，故認有已有不可歸責於己之事由而致履行顯有重大困難之
    情形等語而為本件更生之聲請，並提出債權人清冊、財產及
    收入狀況說明書、戶籍謄本、綜合所得稅各類所得資料清單
    、財產歸屬資料清單及財團法人金融聯合徵信中心當事人查
    詢個人資料回覆書等件為證，惟查：
  (一)聲請人是否有不可歸責事由而致履行有重大困難之例外情形
    ？
    聲請人戶籍址位於高雄縣，現任強茂股份有限公司，其於96
    、97年度之年申報所得乃分為440,894 元、428,784 元，名
    下有房屋、土地及投資各1 筆，公告及課稅現值計759,708
    元，而其3 名未成年子女乃由聲請人及其配偶共同扶養，名
    下均無財產，此有綜合所得稅各類所得資料清單、財產歸屬
    資料清單、戶籍謄本等件在卷足憑（見本院卷第14至15頁、
    第79頁、第82頁、第85頁），是聲請人依其所得申報之資料
    ，其96年度之月平均收入為36,741元，則以此月平均收入扣
    除其每月應償還之協商金額28,927元後，其所餘者即為7,81
    4 元左右，以聲請人住居之高雄縣依內政部社會司所公佈之
    96年度最低生活費9,508 元為標準，其所餘即不足本人為最
    低度之生活，更遑論於扶養子女者，則聲請人於毀約當年度
    之每月平均收入於扣減協商金額後，應已不足支應其家庭基
    本生活所需，是聲請人主張其於協商後因收入不足因應，以
    致繼續履行上開還款協議有重大困難乙節應屬真實，此協議
    履行困難之情形，應有非可歸責於聲請人之事由所致，是依
    上開規定，聲請人前雖曾與金融機構協商成立，惟其自可不
    受前開還款協議之拘束而得再向本院聲請更生。
  (二)聲請人是否有不能清償或不能清償之虞之情事？
    1.聲請人固主張其每月需支出、日常生活物品費交通費、電
      信費、餐費、水電及瓦斯費用等共計31,000元云云。惟消
      債條例之立法目的，係為使不幸陷入經濟困境之人得以清
      理債務、重建生活，並在清理過程中能保有符合人性尊嚴
      之最低基本生活，而非維持債務人過去慣常之寬裕生活，
      故並非由聲請人任意主張其基本生活費用之數額，否則將
      造成揮霍無度以致清償能力降低，反而易使更生程序無從
      進行，又衡以聲請人居住於高雄縣，因此本院認應以內政
      部所公告之99年度臺灣省低收入戶最低生活費用每人每月
      為9,829 元為標準，計算聲請人之必要生活支出始為合理
      ，逾此部分則難認屬必要費用。
    2.聲請人之3 名未成年子女名下均無財產及收入已如前述，
      且均與父母設於同戶籍，則應以內政部所公告之99年度臺
      灣省低收入戶最低生活費用每人每月為9,829 元為標準，
      並參以聲請人及其配偶收入及名下資產等情，其3 名未成
      年子女扶養費用應由聲請人負擔二分之一，即計14,744元
      為適當，逾此範圍之扶養支出自不應予以列計。
    3.聲請人99年1 月至5 月之薪資分別為58,572元、67,343元
      、53,727元、40,325元、34,027元，而聲請人名下之房地
      經本院民事執行處於98年1 月間囑託鑑定結果，價值計2,
      215,000 元，此有薪資表在卷可按（見本院卷第65至67頁
      、第126 頁），並經本院依職權調閱本院97年度司執字第
      107981號卷宗核閱屬實，則聲請人現平均月收入為51,831
      元，名下具有價值2,215,000 元之財產，依此，聲請人每
      月收入於扣除其個人必要生活費及扶養費後，應仍有27,2
      58元之餘裕足以償還債務（計算式：00000-0000-00000＝
      27258 ），是聲請人之債務總額雖高達3,629,331 元，惟
      扣除其名下財產後，以上開每月可供償還額27,258元計算
      ，約為償還額之52倍（計算式：〈0000000-0000000 〉÷
      27258 ＝52），僅須4 年餘之時間即得清償完畢，而以聲
      請人35歲之年齡（64年4 月20日生），距法定退休年齡尚
      有30餘年，應無不能清償之虞，是依誠實及信用之原則，
      債務人於有履行可能性時，仍應誠實勤勉地履行債務，於
      此自不得認其已有不能償債務或有不能清償之虞之情事。
五、綜上，本件聲請人雖有不可歸責於己之事由而致履行協議有
    重大困難之例外情形，惟其乃有相當收入及一定之財產而具
    履行能力，其現之情況尚非有不能償債務或有不能清償之虞
    ，依上開說明及規定，其聲請之更生應未具足必要要件，自
    應駁回其更生之聲請。
六、依消費者債務清理條例第8 條、第15條，民事訴訟法第78條
    ，裁定如主文。
中    華    民    國    99    年    8     月    6     日
              民事第四庭    法      官  楊淑儀
上為正本係照原本作成。
如不服本裁定，應於裁定送達後10日內，以書狀向本院提出抗告
，並繳納抗告費新臺幣1,000元。
中    華    民    國    99    年    8     月    6     日
                            書  記  官  王資惠

司法院資訊處製作；財團法人民間司法改革基金會備份。
